【裁判字號】    98,醫上,16
【裁判日期】    981103
【裁判案由】    損害賠償
【裁判全文】
臺灣高等法院民事判決                  98年度醫上字第16號
上  訴  人  丙○○
兼法定代理人戊○○
上  訴  人  甲○○
共      同
訴訟代理人  李聖隆律師
被上訴  人  台北市立萬芳醫院
法定代理人  乙○○
被上訴  人  丁○○
共      同
訴訟代理人  蕭維德律師
            陳杏怡律師
上列當事人間請求損害賠償事件，上訴人對於中華民國98年5月
11日臺灣臺北地方法院97年度醫字第10號第一審判決提起上訴，
本院於98年10月20日言詞辯論終結，判決如下：
    主  文
上訴駁回。
第二審訴訟費用由上訴人負擔。
    事實及理由
一、上訴人主張：陶輝禮於民國96年6月5日在被上訴人臺北市立
    萬芳醫院（下稱萬芳醫院）完成精選一日防癌專案健康檢查
    ，並於同年6月底經萬芳醫院製作寄交健康檢查報告（下稱
    系爭健檢報告）一冊。陶輝禮因於96年8月6日胃部有不適感
    ，同年月8日赴萬芳醫院腸胃內科被上訴人丁○○醫生門診
    就醫時，攜帶系爭健檢報告供醫師參考，當場主訴有胃部不
    適、胸悶及易喘情況，惟醫師並未在意陶輝禮有胃部不適以
    外之主訴，未幫其量血壓，復未注意健檢報告書內第11頁有
    關血脂肪檢查總膽固醇指數高達243mg/dl及心肌功能檢查同
    胱氨酸數據達16.10umole/L，已超出正常值130~200mg/dl及
    4.45~12.42umole/L甚多，僅給Bentyl（胃藥）、Stroc ain
    Tablet各21顆及Nacid 28顆供其服用。然陶輝禮前述症狀並
    未舒解，於同年月15日再至丁○○醫師門診，仍主訴腹脹、
    胸悶及易喘，醫師又未幫陶輝禮量血壓，陶輝禮之妻即上訴
    人戊○○曾當場詢問有無做他項檢查需要，經醫師答稱在六
    月時已做全身健康檢查，並無再做必要云云，而僅處方制酸
    劑Takepron供其服用，陶輝禮在同年月19日晚間11時40分許
    因全身疼痛、盜汗等症狀痛苦難耐，被送到醫院急診室後，
    因急性心肌梗塞、心臟衰竭休克，終於翌日（20）清晨1時
    40分許宣告死亡。醫師為專業人士，應知悉如有胸痛、易喘
    應會診心臟內科及胸腔內科醫療處置，被上訴人丁○○醫生
    顯有未盡醫療法第76條之告知說明義務，醫師過失行為與陶
    輝禮死亡結果有因果關係，依民法第184條第2項負侵權行為
    責任。萬芳醫院為丁○○醫師之僱用人，於受僱人執行職務
    中未善盡選任監督之責，依民法第188條第1項規定連帶負損
    害賠償責任。上訴人戊○○為此支出殯葬費新臺幣（下同）
    83萬3,500元，上訴人丙○○(83年1月25日生)為陶輝禮之子
    ，受有13至成年20歲之間扶養利益損失45萬2,324元，上訴
    人甲○○為陶輝禮之母，上訴人三人因痛失至親精神上備受
    煎熬，各請求被上訴人連帶賠償200萬元精神慰撫金等語。
    先位聲明：被上訴人應連帶給付上訴人戊○○283萬3,500元
    ，上訴人丙○○245萬2,324元，上訴人甲○○200萬元，並
    均自起訴狀繕本送達之翌日起至清償日止，依週年利率5%計
    算之遲延利息。再萬芳醫院與陶輝禮間存有健康檢查及醫療
    契約關係，應盡後契約義務，即有通知其儘早到醫院心臟科
    門診的衍生性保護義務存在，惟並未為之，且丁○○醫師為
    萬芳醫院之履行補助人，陶輝禮前來門診時，其未會診心臟
    科或建議轉診，應認萬芳醫院違反後契約義務，依民法第
    220 條、第224條、第227條、第227條之1之法律關係，提起
    備位聲明：被上訴人萬芳醫院應給付上訴人戊○○283萬
    3,500元，上訴人丙○○245萬2,324元，上訴人甲○○200萬
    元，並均自起訴狀繕本送達之翌日起至清償日止，依週年利
    率5%計算之遲延利息。先備位聲明均陳明願供擔保聲請宣告
    假執行。原審為上訴人敗訴之判決，上訴人不服提起上訴。
    上訴聲明：(一)原判決廢棄。(二)先位聲明：被上訴人應連帶給
    付上訴人戊○○283萬3,500元，上訴人丙○○245萬2,324元
    ，上訴人甲○○200萬元，並均自起訴狀繕本送達之翌日起
    至清償日止，依週年利率5%計算之遲延利息。(三)備位聲明：
    被上訴人萬芳醫院應給付上訴人戊○○283萬3,500元，上訴
    人丙○○245萬2,324元，上訴人甲○○200萬元，並均自起
    訴狀繕本送達之翌日起至清償日止，依週年利率5%計算之遲
    延利息。(四)先備位聲明均願提供擔保，請准予宣告假執行。
二、被上訴人則均以：陶輝禮於96年8月8日至醫院門診時，除主
    訴胃部不適外，並無上訴人所稱胸悶及易喘之情形，經被上
    訴人丁○○醫師查閱健檢報告後，發現病況尚有糜爛性胃炎
    ，經評估為非特異性胃炎、胃十二指腸炎，嗣於同年月15日
    門診時，陶輝禮主訴偶有胃酸逆流之情事，被上訴人丁○○
    醫生開立治療胃炎、消化性潰瘍之藥物，已使其症狀獲治亦
    未違反治療利益。陶輝禮未就心臟問題詢問被上訴人萬芳醫
    院及丁○○醫師，其是否確有向被上訴人丁○○醫師主訴胸
    悶及易喘之情形，並未涉及醫療專業，應由上訴人對該有利
    於己之事實負舉證責任。陶輝禮於門診當時並無典型心肌梗
    塞情形，上開健檢報告之心電圖顯示為正常，CPK、CKMB心
    肌酵素則未檢驗，雖同胱氨酸值為16.10umole/L，已超過參
    考值4.45~12.42umole/L，然除非病患有不適之狀況，否則
    並無立即危險，且縱使透過藥物降低同胱氨酸脂濃度，仍無
    法降低心臟病、心肌梗塞發作，是被上訴人丁○○醫師雖未
    安排陶輝禮會診或要求儘速掛心臟門診，亦無違反醫師法規
    或醫師倫理規範應盡之義務，陶輝禮死亡結果與被上訴人丁
    ○○醫師醫療行為間並無因果關係。至於健檢報告第11頁血
    脂肪及心肌功能檢查結果超出正常值，業經被上訴人萬芳醫
    院健檢報告第21頁總評與建議第3、6點告知至家庭醫學科門
    診追蹤檢查，並於第26頁健康指導記載其健康狀態為：「胸
    悶或胸口尖銳刺痛，這兩種症狀會與心臟病方面較為相關，
    如果伴有血脂肪、膽固醇或三酸甘油脂過高的情形，請多加
    注意或到心臟內科接受診治。」等語，復於掌握健康‧享受
    人生之衛教手冊第35頁再次載明：「親愛的健檢貴賓：……
    若報告內容呈現的檢查數據與正常值有些微差距，……攜帶
    健康檢查報告書，依醫師建議之總評，至醫院接受進一步之
    追蹤及治療。」等文字，被上訴人萬芳醫院實已善盡健康檢
    查之告知說明義務且無後契約之義務等語，資為抗辯。並答
    辯聲明：上訴人先位及備位之訴均駁回。如受不利益之判決
    ，願供擔保請准宣告免為假執行。
三、查上訴人之被繼承人陶輝禮於96年6月5日在被上訴人萬芳醫
    院完成「精選一日防癌專案」健康檢查，嗣陶輝禮先後於96
    年8月8日及同年月15日赴被上訴人萬芳醫院腸胃內科丁○○
    醫生門診就診，陶輝禮於96年8月20日上午1時40分因心臟衰
    竭休克不治，死因為急性心肌梗塞，此有健康檢查報告、「
    掌握健康‧享受人生」各一份、病歷專用紙資料（見原審卷
    第24-25、26-89頁）、死亡證明書在卷可稽（見原審店調字
    卷第27頁），且為兩造所不爭（見本院卷第39頁），自堪信
    為真。本件經兩造於本院協議簡化爭點如下：(一)門診時有無
    主訴早上洗澡之後以及早上到廠房巡視完之後特別覺得喘及
    胸悶？(二)被上訴人丁○○醫師有無違反醫療法第73條之告知
    義務？(三)本件被上訴人萬芳醫院有無後契約義務？如有，是
    否違反後契約義務？(見本院卷第39頁反面)。爰分述如下：
四、上訴人主張，在門診時有向被上訴人丁○○醫師主訴病人陶
    輝禮早上洗澡之後以及早上到廠房巡視完之後，特別覺得喘
    及胸悶等語。惟為被上訴人所否認。經查：
  (一)依陶輝禮病歷記載：96年8月8日為：「S：epigastric pain
    off  and  on  for  days  fullness（＋）,  no  acid
    regurgitation ,  no  nocturnal  pain  normal  bowel
    movement」。8月15日為：「S：epigastric pain off and
    on for days fullness（＋）,  acid  regurgitation
    occasionally, no nocturnal pain normal bowel movement
    」即主訴：上腹痛好幾天。腹脹（＋：有）、無胃酸、夜間
    無疼痛、排便正常、偶有胃酸等情形，有上訴人提出之病歷
    （見原審卷第24、25頁），及萬芳醫院提供陶輝禮之就診病
    歷可參（見原審另編病歷卷），顯見病歷上僅記載陶輝禮主
    訴胃部不適，並無上訴人所稱易喘及胸悶之情事。
  (二)被上訴人丁○○醫生經原審依民事訴訟法第367條之1訊問，
    其於具結後陳述：「陶輝禮健檢時有提到偶而有胸悶的狀況
    ，當天他給我看診時是提到他上腹部疼痛，我有問他是否有
    胸悶情形，陶說他門診當時並沒有」、「這個病人給我看病
    懷疑是否有這種病，要先要有症況，陶給我看病時主訴腹脹
    、腹痛，並沒有前述心臟方面疾病的徵狀，而且依據健康檢
    查的報告，他有靡爛胃炎的狀況，而且該健檢報告第14頁心
    電圖檢查是正常的，並沒有看到有心臟缺氧的狀況」、「（
    原告訴訟代理人問：你兩次門診當時不認為有會診其他科的
    必要嗎？）我剛才就說過，他的檢查及症狀都是胃腸的問題
    ，所以並沒有會診的必要，因為胃發炎的狀況又還沒有治療
    好，所以我先用藥物治療胃炎，並沒有會診的必要」、「我
    第一次門診一定有翻他的健檢報告，因為是他自己拿過來的
    ，健檢報告中還有一份大腸的ＣＴ，這個在電腦中是沒有的
    ，我問診時也會問相關的其他症狀，當時原告及病人並沒有
    告訴我前揭會胸悶及易喘的症狀，而且健檢報告也寫的很清
    楚，如果有這樣的狀況應該要去看心臟科，我並沒有說不需
    要作其他的檢查，我沒有在門診時跟他們說不用作其他檢查
    因為六月份已經做過健檢，事後發生本案情形之後原告到醫
    院來詢問我，我才說明因為做過健檢並不需要再做其他檢查
    ，另外量血壓的部分，在腸胃科量血壓並不是常規的檢查項
    目，除非病人有吐血，會暈眩或是其他急迫狀況我們才會要
    他量血壓，二次門診都是陶經由太太陪同走進我的診間，當
    時並沒有急迫性的情形，所以並沒有幫他量血壓」、「我們
    看診及問診都有一定的方法及程序，通常是病人先進來主訴
    徵狀後，我們根據他的主訴症狀再詢問病人以作為鑑別的依
    據，如果有臨床檢查報告我們會一併參考，我們就會作基本
    的身體檢查，根據這些才能作成我們的診斷及病歷紀錄。」
    等語（見原審卷第231至233頁）。足證依丁○○醫師之陳述
    ，病患或其家人門診時並未提及胸悶及易喘之情事。
  (三)上訴人戊○○於98年1月8日在原審到庭陳稱「…我們有陳述
    在二種狀況下會特別不舒服，我先生有早上洗澡的習慣，洗
    完澡後會特別覺得胸悶，第二種情況是在早上到辦公室時，
    會先到廠房巡視一圈，巡視完後會特別覺得喘、胸悶，所以
    胃痛並不是劇烈疼痛的狀況，而只是悶痛…」，嗣被上訴人
    丁○○醫生隨即陳述「…我問診時也會問相關的其他症狀，
    當時原告及病人並沒有告訴我前揭會胸悶及易喘的症狀…」
    等語，被上訴人98年2月25日言詞辯論意旨狀更明白載明「
    陶輝禮於門診當時並未向被告丁○○醫師主訴其胸悶及易喘
    之情形，原告所言不實」，被上訴人於本院提出98年月6日
    民事答辯(一)狀，亦有相同內容之記載，更載明「…於診間接
    受門診時根本未向被上訴人提到其有胸悶、易喘等情，實係
    事後上訴人於協調過程中所提出之新主張…」（見原審卷第
    232頁反面、245頁、本院卷第27、28頁），本院98年9月10
    日準備程序，被上訴人訴訟代理人亦否認門診時有主訴易喘
    胸悶之情事（見本院卷第37反面、38頁），上訴人指稱被上
    訴人始終不曾爭執門診時病患主訴有易喘及胸悶云云，自不
    足取。
  (四)綜上所述，依病歷上記載及被上訴人丁○○醫生之陳述，陶
    輝禮門診時主訴胃部不適，並無易喘及胸悶之情事。而陶輝
    禮前去看診時雙方並無糾紛或爭議存在，依常情並無不記載
    病患主訴身體狀況之理，上訴人又未提出其他證據證明，則
    上訴人指稱被上訴人丁○○醫生未清晰詳實記載病歷，尚不
    足取。
五、上訴人主張被上訴人丁○○醫師未建議陶輝禮轉診至其他科
    別做相關治療，違反醫療法第73條之告知義務，惟為被上訴
    人所否認，經查：
  (一)按「醫院、診所因限於人員、設備及專長能力，無法確定病
    人之病因或提供完整治療時，應建議病人轉診」醫療法第73
    條第1項前段設有明文。
  (二)被上訴人丁○○醫師於原審具結後陳述：「一定要有症狀才
    能夠判斷，如果心肌炎嚴重的時候而有腸胃方面徵狀來表現
    時不是只單純的胃痛，還會有噁心、嘔吐、或者接連到左肩
    疼痛的狀況，根據我的臨床經驗如果心肌炎是用胃腸方面的
    徵狀來表現，通常的病人是年紀較大的，或是糖尿病患者，
    但是這病人都沒有這狀況，而且這病人給我看診之前也沒有
    心臟病的病史，診斷心肌梗塞有典型三個要件：一、症狀二
    、典型心電圖三、心肌酵素即CPK、CKMB、心肌脢酵素指標
    ，而這病人給我看的健檢報告中，有CPK、CKMB這二項都未
    檢驗，所以無法確診為心肌梗塞的病人」、「（問：你是否
    應該建議病人去做心肌脢酵素的檢查？）檢查的內容要看病
    人的症狀，不能夠預先知道將來會發生何事，而要求我先作
    某項檢查的必要，而且健診報告的內容也很明確寫到應該注
    意的事項」等語（見原審卷第232頁正、反面）。
  (三)上訴人主張陶輝禮96年8月6日當天即感身體不適，至8日才
    看腸胃內科（見原審調字卷第4頁，起訴狀），顯見病患本
    身情況非緊急，而俟丁○○醫師門診時，陶輝禮最近看診紀
    錄為96年1月13日外科（見原審另編病歷卷第40頁），並無
    心臟血管方面之病史，健檢報告之內容有胃鏡檢查異常（胃
    炎）。而肌酸磷化脢CPK及乳酸脫氫脢LDH，非本次健檢項目
    ，靜止心電圖顯示為正常（原審卷第48、38、41頁），丁○
    ○醫師認並不符合心肌梗塞之判斷標準，與馬偕心臟內科，
    衛教天地，所載心肌梗塞之診斷標準「1.疼痛、2.血清測定
    異常（病患未受檢測）3.心電圖異常」（見馬偕心臟內科，
    衛教天地，常見疾病介紹，心肌梗塞之診斷標準http://www
    .mmh.org.tw/taitam/car_int/ami_2.htm）亦未有不合，故
    丁○○醫師未作出會診或轉診心臟科之建議，自無違反上開
    告知義務之可言。
六、上訴人主張被上訴人萬芳醫院違反後契約義務，惟為被上訴
    人所否認。經查：
  (一)所謂「後契約義務」，係指契約關係消滅後，當事人尚有某
    種作為或不作為義務，以維護給付效果而言。又接受健康檢
    查之民眾與實行健康檢查之醫療機構間係存在健康檢查契約
    關係，該健康檢查契約係以預防人體疾病、傷害、殘缺為目
    的所為檢查行為。
  (二)查陶輝禮為達預防疾病之目的而與萬芳醫院簽訂精選一日防
    癌專案之健康檢查契約，並於96年6月5日完成健康檢查。依
    被上訴人萬芳醫院交付陶輝禮之健檢報告中，清楚載明陶輝
    禮之健康狀態(見原審卷第26至53頁)；健檢報告摘要如下：
    三酸甘油脂  TG：141                   30~150(mg/dl)
    總膽固醇 Cholesterol：243             130~200(mg/dl)
    高密度膽固醇HDL：29                   40~300(mg/dl)
    心肌功能檢查 CardiacFunction  Test
    肌酸磷化脢 CPK：非本次檢查項目
    乳酸脫氫脢 LDH：非本次檢查項目
    同胱氨酸 Homocysteine：16.10      4.45~12.42(umole/L)
    心電圖檢查 Electrocardiogram Examination
    靜止心電圖 RestingEKG：正常
    且於總評與建議中，針對各項檢查之所見，忠實地告知並建
    議病人應依各項可能發生異常之身體部位，分別前往各科門
    診追蹤檢查。健檢報告中總評與建議之第3點及第6點中已載
    明：「血清總膽固醇異常，請至家庭醫學科門診追蹤。」、
    「同胱氨酸（心血管疾病因子）異常，宜至家庭醫學科門診
    追蹤檢查。」（見原審卷第48頁），以及健康指導之第I點
    健康狀態第1點載明：「您最近一個月會偶爾突然胸悶或胸
    口尖銳刺痛，這兩種症狀與心臟疾病方面較為相關，如果您
    的檢查結果伴有血脂肪、膽固醇或三酸甘油脂過高的情形，
    請多加注意或到心臟內科接受診治。」（見原審卷第53頁）
    ，亦有健康管理衛教手冊之掌握健康‧享受人生第13頁第16
    點復載明：「同胱胺酸Homocysteine：為體內自然存在的胺
    基酸之一，近年來被視為心臟血管疾病的危險因子。血中的
    同胱胺酸過高會導致血中自由基含量增加，一氧化氮（NO）
    濃度下降，血小板凝集能力增加，血管內皮細胞功能受損，
    因而容易造成血管堵塞。1976年就有學者發現高同胱胺酸血
    症會導致血管硬化，過去十年內，有近百篇論文做出同樣的
    結論；指出高同胱胺酸血症與冠心病、腦栓塞、周邊血管狹
    窄、老年失智症等有關。正常人空腹血中同胱胺酸濃度為
    5-12μmole/L；年紀越大、腎功能越差，血中濃度越高。一
    般而言，超過15μmole/L應積極治療。」（見原審卷第67頁
    ），而依健檢報告中陶輝禮之同胱氨酸Homocysteine為16.
    10μmole/L，已超過前述應積極治療之標準，則萬芳醫院既
    已通知受檢者，於上開情節發生時應自行到院追蹤檢查，受
    檢者即有保護自身人身及財產利益之可能，應認萬芳醫院確
    實盡到告知健康狀況之義務，萬芳醫院就該健康檢查之契約
    義務，業已履行完畢。上訴人主張萬芳醫院未通知陶輝禮儘
    到心臟科門診，違反後契約義務云云，自不足取。
  (三)上訴人主張被上訴人丁○○醫師於上訴人戊○○提供陶輝禮
    健檢報告書後應該確知病人陶輝禮與被上訴人萬芳醫院間有
    健診契約存在，且病人已主動到院主訴有易喘及胸悶的病情
    ，被上訴人丁○○醫師應該以被上訴人萬芳醫院履行輔助人
    地位去履行被上訴人萬芳醫院與病人陶輝禮間健診契約的後
    契約義務云云，然並無證據證明病患於門診時有主訴易喘及
    胸悶之情事，已如前述，則被上訴人丁○○醫師自無從僅憑
    健檢報告所載靜止心電圖Resting EKG：正常(見原審卷第41
    頁)，及病患主訴胃部不適，而會診心臟科或建議轉診，故
    其未會診心臟科或建議轉診，亦難執以認定被上訴人萬芳醫
    院違反健檢契約後契約義務。上訴人主張被上訴人萬芳醫院
    違反後契約義務，應不足取。
七、綜上所述，上訴人主張門診時有向被上訴人丁○○醫師主訴
    病人陶輝禮易喘及胸悶，被上訴人丁○○醫師未建議陶輝禮
    轉診至其他科別做相關治療，違反醫療法第73條之告知義務
    ，被上訴人萬芳醫院違反後契約義務，均不足取。從而，上
    訴人(一)先位聲明：被上訴人應連帶給付上訴人戊○○283萬
    3,500元，上訴人丙○○245萬2,324元，上訴人甲○○200萬
    元，並均自起訴狀繕本送達之翌日起至清償日止，依週年利
    率5%計算之遲延利息。(二)備位聲明：被上訴人萬芳醫院應給
    付上訴人戊○○283萬3,500元，上訴人丙○○245萬2,324元
    ，上訴人甲○○200萬元，並均自起訴狀繕本送達翌日起至
    清償日止，依週年利率5%計算之遲延利息。均無理由，不應
    准許。其假執行之聲請亦失所依附，應併駁回。原審為上訴
    人敗訴之判決，及駁回其假執行之聲請，並無不合。上訴意
    旨指摘原判決不當，求予廢棄改判，為無理由，應予駁回。
八、本件事證已明，兩造其餘攻擊防禦方法及所提之證據，經本
    院審酌後認與判決結果不生影響，爰不一一論述，附此敘明
    。
九、據上論結，本件上訴為無理由。依民事訴訟法第449條第1項
    、第78條、第85條第1項本文，判決如主文。
中    華    民    國    98    年    11    月    3     日
                    民事第十一庭
                        審判長法  官   鄭雅萍
                              法  官   詹文馨
                              法  官   徐福晉
正本係照原本作成。
如不服本判決，應於收受送達後20日內向本院提出上訴書狀，其
未表明上訴理由者，應於提出上訴後20日內向本院補提理由書狀
（均須按他造當事人之人數附繕本）上訴時應提出委任律師或具
有律師資格之人之委任狀；委任有律師資格者，另應附具律師資
格證書及釋明委任人與受任人有民事訴訟法第466條之1第1項但
書或第2項（詳附註）所定關係之釋明文書影本。
中    華    民    國    98    年    11    月    4     日
                              書記官   紀昭秀
附註：
民事訴訟法第466條之1（第1項、第2項）：
對於第二審判決上訴，上訴人應委任律師為訴訟代理人。但上訴
人或其他法定代理人具有律師資格者，不在此限。
上訴人之配偶、三親等內之血親、二親等內之姻親，或上訴人為
法人、中央或地方機關時，其所屬專任人員具有律師資格並經法
院認為適當者，亦得為第三審訴訟代理人。

司法院資訊處製作；財團法人民間司法改革基金會備份。
